【裁判字號】    96,簡上,73
【裁判日期】    970409
【裁判案由】    損害賠償
【裁判全文】
臺灣嘉義地方法院民事判決              96年度簡上字第73號
上  訴  人
即被上訴人  乙○○
訴訟代理人  汪玉蓮律師
被上訴人
即上訴人    丁○○
訴訟代理人  戊○○
被上訴人
即上訴人    己○○
訴訟代理人  丙○○
被上訴人    甲○○    原住嘉義市○區○○里○○鄰○○街114
上列當事人間請求損害賠償事件，兩造上訴人對於民國96年5月
30日本院嘉義簡易庭94年度嘉簡字第893號第一審判決均提起上
訴，經於97年3月26日言詞辯論終結，本院判決如下：
    主      文
兩造上訴人之上訴均駁回。
第二審訴訟費用由兩造上訴人各自負擔。
    事實及理由
壹、程序方面：
一、本件被上訴人即上訴人（下稱上訴人）丁○○、己○○於其
    民國96年9月5日、96年9月20日及96年12月10日所提出書狀
    內雖均將被上訴人甲○○同列為上訴人，然卻無甲○○之簽
    章，經查，被上訴人甲○○未於上開書狀內簽章，亦未曾授
    權予上訴人丁○○、己○○替其其上訴一情，業據上訴人丁○○、己○○二人於本院審理時陳述無訛，是自難認被上訴
    人甲○○亦為本件上訴人，此合先敘明。
二、被上訴人甲○○經合法通知，未於言詞辯論期日到場，核無
    民事訴訟法第386條所列各款情形，爰依上訴人即被上訴人
    （下稱上訴人）乙○○聲請，由其一造辯論而為判決。
貳、實體方面：
一、上訴人乙○○主張：
（一）門牌號碼嘉義市○區○○街69號房屋（下稱系爭房屋）為
      伊所有，建築結構分為前、中、後三棟木造平房，隔鄰門
      牌號碼為嘉義市○區○○街71號之房屋（下稱成功街71號
      房屋）則為上訴人丁○○、己○○所有，於92年6月22日
      ，上訴人己○○即上訴人丁○○之父委由被上訴人甲○○
      對成功街71號房屋進行改建工程，因未對系爭房屋作支撐
      ，致系爭房屋前棟後半部倒塌一半、中棟全部倒塌，又於
      92年11月間，彼等未通知伊，即將建屋鷹架搭在系爭房屋
      未塌之屋頂上，復將鋼筋放在鷹架上，致系爭房屋未倒部
      分完全倒塌，而系爭房屋經鑑定後，於92年6、7月間倘屋
      況完好尚可使用，價值為新台幣（下同）227,700元，是
      上訴人己○○及被上訴人甲○○顯係故意以上開不法行為
      侵害伊之財產權，而上訴人丁○○為成功街71號房屋之所
      有人，爰本於民法第184條第1項、第185條第1項之法律關
      係提起本訴。
（二）系爭房屋因於56年興建，有自然折舊問題，故台灣省土木
      技師公會95年5月8日才鑑定房屋之價值為227,700元，故
      非原審判決所認上訴人乙○○所有之系爭房屋因長期疏於
      維護，而於90年11月2日強制執行時屋瓦即有脫落情形。
      按該屋頂乃於另案民事判決後，對方不滿用長木板條將系
      爭房屋之屋頂前面幾片屋瓦撞壞，惟此僅止於前面屋簷幾
      片屋瓦，其餘並未損害，對房屋結構並未影響，且上訴人
      乙○○於91年1月18日被強制執行拆屋後即雇工修護屋被
      拆去部份，順便用鐵皮補強第一、二間外壁及整修屋頂，
      亦即於88年4月10日系爭房屋屋頂完好，90年11月2日強制
      執行時前面幾片屋瓦係被對方撞壞，然並不影響房屋結構
      ，且91年1月18日於強制執行後，上訴人乙○○有補強及
      修整屋頂，而上開屋瓦幾片脫落與日後房屋倒塌並無因果
      關係，是上訴人乙○○自無須就此負80％之過失責任。
（三）系爭房屋於71號房屋改建拆除前可遮風避雨，外觀完好，
      而於刑事案件王林清花所證稱：「你隔壁是否住乙○○」
      ，「是的，但他都沒有住在該處，他都住他妹妹三層樓中
      ，我的房子與他的房子是共同壁，都是用木板隔間。但已
      於二十多年前，他的房子後方已傾倒，我要求與他一起重
      建，他不願意，也不願意出售。」；「該房屋的屋頂從一
      、二十年前就慢慢的塌陷，因下雨時水會潑到我房屋，所
      以我才在上面蓋藍白的帆布，因為他都沒有住在那裡，直
      到六年前我的房屋沒辦法住時，我要求他賣給我，我要重
      蓋，他也不願意，我才賣給被告（即上訴人丁○○）他父
      親。告訴人（即上訴人乙○○）的房子，屋頂從我出售被
      告（即上訴人丁○○）就都塌陷，根本無法住人〈發查卷
      第55、56頁〉」云云顯屬偽證。蓋王林清花所言屋頂蓋帆
      布，係蓋在其自己71號與其隔鄰73號間，故下雨時水會潑
      到71號屋頂，是71號與73號間之問題與系爭房屋無涉，且
      王林清花後棟77年就蓋二樓，則此一樓之水如何能潑到其
      二樓？且前確認界址勘驗現場時，系爭房屋完好，並載明
      系爭房屋與71號間牆係屬磚牆為界，非以木板隔間，故系
      爭房屋與71號房屋之牆壁是磚造非木板隔間，而系爭房屋
      亦未岌岌可危，此皆有相片可資佐證。另林炳昌於偵查中
      證稱：「71號房屋在拆屋時並沒有發生什麼事情，是拆完
      屋後過了幾個禮拜，我聽到轟的一聲，我出來看，並沒有
      看到什麼。事後幾天，69號的先生來問我是不是他們〈指
      上訴人己○○及被上訴人甲○○〉拆房子時把他〈指告訴
      人即上訴人乙○○〉的屋頂用倒塌，我告訴他，我也不知
      道。而69號房屋原本是有屋頂，不過那個屋頂已經很爛了
      ，而且在68年搬去在那裡時，就已經沒有住人了。」等語
      〈發查卷第120頁〉亦屬不實，此於94年8月15日上訴人乙○○所提之書狀中即已提及，且其胞妹黃鳳於原審亦證稱
      ，於92年7月6日林炳昌打電話到成功街41號時，上訴人乙○○與胞妹黃鳳帶相機至現場，上訴人乙○○問林炳昌系
      爭房屋怎會倒塌，林炳昌稱拆屋後二、三天下大雨，他聽
      到轟一聲，由二樓後面窗戶看到系爭房屋倒塌故並非「
      上訴人己○○及被上訴人甲○○拆完屋後過了幾個禮拜，
      聽到轟一聲出來看，沒看到什麼」，也非如其所言系爭房
      屋已經很爛了。
（四）又上訴人丁○○、己○○以系爭房屋已因颱風後屋頂有損
      壞，故嘉義市政府才要安置上訴人乙○○到安養院之主張
      亦與事實不符。按80年間社工人員告知省政府要解決獨居
      老人問題，嘉義市分到十戶，要補助十萬元以改善獨居老
      人生活品質，其條件為：（1）房屋要堅固能使用（2）60
      歲以上，獨居（3）有學歷（4）水電齊全、環境好（5）
      二、三年內有人會來參觀。雖本要選上訴人乙○○之房屋
      作為補助對象，並建沖水式馬桶、水塔新建、加做廚房流
      理台、浴室等，惟因上訴人乙○○嫌麻煩故婉拒，故非如
      上訴人丁○○、己○○所認颱風後屋頂有損壞，才要將上
      訴人乙○○安置至安養院。且經法院向嘉義市政府函查結
      果，系爭房屋亦並無於88年9月21日地震及納莉颱風後向
      嘉義市政府申請天然災害補助及救濟，即系爭房屋於88
      年9月21日地震及納莉颱風後仍屬完好，並無於一、二十
      年前即岌岌可危。
（五）系爭房屋為檜木構造，鑑定報告所載已詳，而由上訴人乙○○於91年10月3日及96年10月29日所拍系爭房屋相片，
      仍可看到檜木橫樑。另91年1月18日強制執行時用以支撐
      之柳安木，係拆除人員所帶來，並以每支600元之價格賣
      予上訴人乙○○，故該柳安木非原來房屋之建材。
（六）末按上訴人丁○○與被上訴人甲○○間之合約，亦僅止於
      其二人內部分擔之問題，與上訴人乙○○無關等語。上訴
      聲明：1、原判決對上訴人不利部份廢棄；2、上廢棄部份
      被上訴人應再連帶給付上訴人182,160元，並自起訴狀繕
      本送達翌日起至清償日止，按年息百分之五計算之利息；
      3、訴訟費用由被上訴人負擔。另對上訴人丁○○、己○○上訴部分之答辯聲明為：1、上訴駁回；2、上訴費用由
      上訴人負擔。
二、上訴人丁○○、己○○則以：
（一）上訴人乙○○稱系爭房屋於88年9月21日地震及納莉颱風
      前仍完好，並非事實，否則上訴人乙○○即可領到921因
      地震或颱風毀損的補償金。且上訴人乙○○於台灣嘉義地
      方法院檢察署92年度發查字第1403號毀棄損壞一案中亦自
      承：「我十多年沒有住在該房屋，因颱風後屋頂有損壞，
      市政府要將我安置到安養院，我不願意，就住到我妹妹黃
      鳳家裡，但我還有維修該屋，尚可居住等語（見該卷第34
      頁），是就上訴人乙○○在該毀棄損害案卷之陳述，已足
      證系爭房屋已因颱風後屋頂有損害，故嘉義市政府才要安
      置上訴人乙○○到安養院，否則嘉義市政府何以要多此一
      舉？又自上訴人丁○○、己○○遷居成功街71號以來，即
      未見上訴人乙○○居住在系爭房屋，系爭房屋如能居住，
      上訴人乙○○又何須到其妹黃鳳家裡居住？
（二）嘉義市○○街73號屋主林炳昌曾於93年度偵字第5758號案
      件偵訊時證稱：「71號房屋在拆屋時，並沒有發生什麼事
      情，是拆完屋後過了幾個禮拜，我聽到轟一聲，我出來看
      ，並沒有看到什麼，事後幾天，69號的先生 (指告訴人即
      上訴人乙○○) 來問我是不是他們拆房子時把他的屋頂用
      倒塌，我告訴他我也不知道，而69號房屋原本是有屋頂，
      不過那個屋頂已經很爛了，而且在我68年搬去住在那裡時
      ，就已經沒有人住了。」，足證系爭木造房屋經過五、六
      十年之風吹雨打、蟲蟻侵襲，早已外觀破舊、屋瓦毀壞，
      無法正常使用，且上訴人乙○○於其94年8月15日書狀中
      提及，林炳昌曾於92年7月6日上午約8點多主動打電話予
      伊，足證二人頗有私交，其卻仍為如此證言，更可知林炳
      昌所述為真。再者，上訴人乙○○於68年間即搬至成功街
      41號與其妹黃鳳同住，亦可佐證上訴人因系爭房屋無法居
      住而搬離。
（三）又證人王林清花（成功街71號房屋前屋主）於偵查中證稱
      ：「71號屋係我所有，六年前我賣給己○○（即上訴人)
      時，69號房屋之屋頂就已經塌陷，根本沒有辦法住人。」
      ，核其證詞與證人林炳昌所言相符，足認上訴人乙○○所
      有之系爭房屋，早於上訴人丁○○、己○○拆屋前即因朽
      壞而無法使用。而於93年2月4日，檢察事務官到系爭房屋
      查看時，管區警員亦在場，亦可證實上訴人所有之系爭房
      屋早已倒塌，無人居住。又上訴人乙○○雖提出相片用以
      證明房屋於88年或91年甚至92年6月2日尚完好，惟照片日
      期可以調整，難以照片上之日期認定即為當時之狀態。
（四）至91年強制執行拆屋還地之訴中，上訴人丁○○、己○○
      為切割69號後面侵占鄰地房屋時，曾以檜木8支用以支撐
      ，於執行拆屋還地之後留在現場沒有拿走，並非如上訴人
      乙○○所說較不值錢之柳安木，此事當日購買八支木料之
      黃有平可為證，且其當日亦在現場，亦可證系爭房屋屋頂
      早已倒塌，內中雜草叢生。而95年4月6日土木技師公會派
      員前來要鑑定系爭房屋時，因房屋破損且經上訴人乙○○
      阻撓無法進入鑑定，僅在外面用手鋸了一塊木料，回去作
      為鑑定之用（此木料可能就是王有平帶來用以支撐拆屋還
      地之8支檜木中的一部分），土木技師因無法入內，故煩
      請上訴人丁○○、己○○代為將系爭房屋照相多張以方便
      鑑定之用，是如此鑑定僅可供參考而已，無法估價，且土
      木技師既無法入內鑑定，又如何得知屋內情況？
（五）另上訴人丁○○、己○○委任之被上訴人甲○○於改造71
      號房屋時，因系爭房屋與上訴人丁○○、己○○所有之71
      號房屋係共用牆壁於改建過程中並無拆除，且其亦曾向上
      訴人乙○○表示，欲為其房屋屋頂先做支撐，以防受有損
      害，然經上訴人乙○○拒絕，上揭事實經被上訴人甲○○
      於偵查中證述甚詳（詳見92年發查字第1403號卷第117頁)
      。上訴人丁○○、己○○係為改建房屋居住而施工，且曾
      表示欲對系爭房屋做防護，然上訴人乙○○均加以拒絕。
      且71號房屋於改建過程中，亦以矽網圍住建物，防止物品
      掉落造成損害，此亦有照片五張附卷可考 (詳見92年發查
      字第1403號卷第96頁)。而96年9月15日上訴人丁○○、己○○為建鐵厝整地，在拆除交界水板牆時，曾請上訴人乙○○共事被拒絕，因而由上訴人丁○○、己○○自行雇工
      在南北線築造水板牆，並發現系爭房屋腐化、雜草叢生。
（六）綜上，本件上訴人乙○○就自己所有之房屋不善加整修，
      內中貓鼠雜處，草木叢生，上訴人丁○○、己○○拆屋時
      ，已達無法居住，且上訴人丁○○、己○○於拆屋時已做
      好相關防護措施，難認有何過失。退而言之，成功街71號
      房屋改建工程，縱有因「工程計畫未周全，且施工手法有
      失細膩，……」等情事，惟成功街71號房屋雖係上訴人丁○○所有，但系爭改建工程，係由被上訴人甲○○所承攬
      ，而上訴人己○○亦非所謂監造人。而依上訴人丁○○與
      被上訴人甲○○間所簽訂之工程合約第14條約定：「預防
      危險：施工期間，乙方（即甲○○）應於工作地點，日間
      設置紅旗，夜間點掛紅燈，或圍以竹籬柵欄，及對於工地
      附近人畜及公私財產之安全，必須預為防範，以策安全，
      倘因疏忽以致發生任何意外及損失，均由乙方負責。」，
      上訴人丁○○、己○○亦無須就上訴人乙○○之損害負共
      同侵權行為之賠償責任等語資為抗辯。上訴聲明：1、原
      判決不利於上訴人之部分廢棄；2、上開廢棄部分被上訴
      人在第一審之訴及假執行之聲請均駁回；3、第一、二審
      訴訟費用由被上訴人負擔。另答辯聲明為：1、上訴駁回
      ；2、上訴費用由上訴人負擔。
三、被上訴人甲○○未於言詞辯論期日到場，亦未提出任何書面
    及陳述。
四、本院之判斷：
（一）上訴人乙○○主張：系爭房屋為其所有，而成功街71號房
      屋則為上訴人丁○○、己○○所有，兩造房屋相互毗鄰，
      上訴人己○○於92年6月22日起對成功街71號房屋委由被
      上訴人甲○○施工進行改建工程一情，為兩造所不爭執，
      則堪信上訴人乙○○此部分主張為真實。
（二）兩造有爭執者在於：1、系爭房屋於成功街71號房屋在92
      年6月間進行改建工程前是否業已倒塌？2、系爭房屋是否
      因成功街71號房屋之改建工程未做好防護措施而倒塌？3
      、上訴人乙○○因系爭房屋倒塌之實際損害額為多少？
（三）經查，上訴人乙○○主張：系爭房屋前、中、後三棟之屋
      頂於92年6月22日成功街71號房屋改建前均尚未倒塌一節
      ，業據上訴人乙○○於原審及本院提出多張照片為證，此
      核諸上訴人丁○○、己○○於94年7月19日在原審所提答
      辯狀附之照片Ｃ，亦可看出成功街71號房屋全部拆除後，
      系爭房屋之屋頂中間雖有破損之處，但確實尚未倒塌，是
      上訴人乙○○此部分主張堪信為真實，上訴人丁○○、己○○抗辯系爭房屋於92年6月22日成功街71號房屋改建前
      業已倒塌云云，難認可採。
（四）再查，上訴人乙○○主張系爭房屋於成功街71號房屋在92
      年6月間進行改建工程後即倒塌至僅存前棟屋頂，有上訴
      人乙○○提出系爭房屋92年7月6日、7月7日之照片1紙為
      證，而系爭房中間部分之屋頂確實已倒塌一情，亦經原審
      法院及本院於審理中勘驗屬實，並製有勘驗筆錄在卷可稽
      ，是其此部分主張亦屬可採。又系爭房屋損毀之原因，經
      原審法院送台灣省土木技師工會鑑定結果為：系爭房屋與
      原成功街71號房屋為連棟式木造房屋，木柱、橫樑及桁架
      共用，且縱樑疊搭伸入鄰屋，一旦部分拆除，勢將損及餘
      存結構物構造之完整性，是系爭房屋之損壞原因，非單純
      單一之因素所造成，即連棟式結構受先天條件限制，如局
      部拆除，將改變其既有之結構型式，不施予必要之結構補
      強措施，其結構安全勢必降低，而成功街71號改建工程施
      工計畫未周全，且施工手法有失細膩，尤其施工前即知兩
      造存有糾紛，更應施作妥善之安全防護及應變措施，設計
      階段應檢討拆除後系爭房屋之結構安全，以資採用適當之
      舊屋拆除工法及鄰房防護，以期抑減施工損鄰危害度等情
      ，亦有該公會95年5月24日省土技字第2795號鑑定報告書
      在卷可參，故系爭房屋倒塌，雖然係由多方面因素所造成
      ，但成功街71號房屋之改建工程施工計畫未周全，且施工
      手法有失細膩，未採用適當之舊屋拆除工法及鄰房防護等
      過失，其與系爭房屋之倒塌難謂無因果關係。
（五）按因故意或過失，不法侵害他人之權利者，負損害賠償責
      任；數人共同不法侵害他人之權利者，連帶負損害賠償責
      任，為民法第184條第1項前段、第185條第1項前段所明定
      。經查，本件系爭房屋損害之發生與成功街71號房屋之改
      建工程有因果關係，業如前述，而上訴人丁○○為成功街
      71號房屋改建工程之起造人，上訴人葉瑞豐為改建工程之
      定作人，被上訴人甲○○則為承攬人一情，為兩造所不爭
      執，又上訴人丁○○、葉瑞豐二人明知兩造間早已有糾紛
      存在，且系爭房屋已甚老舊，其與原成功街71號房屋為連
      棟式木造房屋，木柱、橫樑及桁架共用，縱樑疊搭伸入鄰
      屋，一旦部分拆除，勢將損及餘存結構物構造之完整性，
      卻在未採取相關之防護措施下仍指示工人進行拆除原成功
      街71號房屋，導致損及系爭建物餘存結構物構造之完整性
      ，其指示顯有過失，自應為其指示過失負責，上訴人丁○○、葉瑞豐二人抗辯其二人無庸負責，應由承攬人甲○○
      負責云云，難認可採。又被上訴人林永發在施行改建工程
      時，未採用適當之舊屋拆除工法及相關鄰房防護措施，進
      而導致系爭房屋屋頂倒塌，其施工亦有過失，故上訴人丁○○、葉瑞豐及被上訴人甲○○三人顯係共同基於過失不
      法侵害上訴人乙○○之權利，依前開民法規定，自應連帶
      負損害賠償責任。
（六）又查，系爭房屋於92年6月間未倒塌之價值為227,700元，
      雖有上開台灣省土木技師公會上開鑑定報告書在卷為憑。
      上訴人丁○○、己○○雖質疑系爭房屋之價值鑑定有誤，
      然均未舉證以實其說，尚難認其主張為可採。惟按損害之
      發生或擴大，被害人與有過失者，法院得減輕賠償金額，
      或免除之，民法第217條第1項定有明文。查系爭房屋損壞
      之原因除成功街71號房屋之施工外，尚有房屋老舊、長期
      疏於積極維護等因素所致，有上開鑑定報告書可稽，核與
      上訴人乙○○所自行提出系爭房屋於90年11月2日強制執
      行時所拍攝之照片，屋瓦即有脫落情形，及91年10月3日
      所拍攝系爭房屋屋內狀況，業有部分木材腐朽等情相符，
      而上訴人乙○○除了疏未處理系爭房屋之防蟲、防腐措施
      及因時間久遠所造成之老化問題外，於91年1月間系爭房
      屋後半部遭本院強制執行拆除後，亦未另設永久支柱或新
      築圍牆，導致房屋結構不完整，又於成功街71號房屋之施
      工時，被上訴人甲○○向上訴人乙○○表示欲為系爭房屋
      屋頂作支撐，以防受損害，亦遭上訴人乙○○拒絕（見臺
      灣嘉義地方法院檢察署92年度發查字第1403號卷第117頁
      ），是上訴人乙○○就其所受損害之發生及擴大，顯與有
      過失，經本院認上訴人乙○○就此損害之發生應負百分之
      八十之過失比例，是依民法第217條第1項之規定，上訴人
      丁○○、己○○等應負之損害賠償金額減輕為百分之二十
      ，依此計算其所應賠償之金額為45,540元（22 7,700元×
      20 ﹪＝45,540元）。
五、綜上所述，上訴人乙○○本於共同侵權行為之法律關係，請
    求上訴人丁○○、己○○及被上訴人甲○○連帶給付45,540
    元，及自94年7月15日起至清償日止，按年息百分之五計算
    利息之範圍內，為有理由，應予准許，逾此範圍之請求，即
    無所據，應予駁回。原審判命上訴人丁○○、己○○及被上
    訴人甲○○連帶如數給付及為假執行宣告，而駁回上訴人乙○○其餘之訴，均核無不當。兩造上訴人之上訴意旨指摘原
    審判決不當，求予廢棄改判或再為給付，均無理由，均應駁
    回其上訴。
六、本件事證已臻明確，兩造其餘攻擊防禦方法及證據資料，經
    審酌與判決之結果無關，爰不一一論述，附此敘明。
七、據上論結，本件兩造上訴人之上訴均為無理由，依民事訴訟
    法第436條之1第3項、第449條第1項、第78條，判決如主文
    。
中    華    民    國    97    年    4    月    9    日
                      民二庭審判長法  官  黃茂宏
                                  法  官  蘇雅慧
                                  法  官  黃明展
以上正本係照原本作成。
本判決不得上訴。
中    華    民    國    97    年    4     月    9    日
                                  書記官  陳昭煌


司法院資訊處製作；財團法人民間司法改革基金會備份。
